臺灣臺北地方法院民事簡易判決     
                                  110年度北簡字第10810號
原      告  曾安綺  
訴訟代理人  蔡皇其律師
被      告  陳正修  
訴訟代理人  余政勳律師
            李余信嘉律師
上列當事人間確認本票債權不存在等事件，本院於民國111年3月
3日言詞辯論終結，判決如下：
    主      文
確認被告持有原告所簽發如附表所示之本票壹紙，對原告之本票
債權不存在。
被告不得以臺灣臺北地方法院一一０年度司票字第二一八二號民
事裁定及確定證明書對原告強制執行。
臺灣新北地方法院一一０年度司執字第五八六五二號、臺灣桃園
地方法院一一０年度司執助字第一九九九號清償票款強制執行事
件之強制執行程序應予撤銷。
訴訟費用新臺幣捌仟壹佰伍拾元由被告負擔。
    事實及理由
壹、程序方面：
    按確認法律關係之訴，非原告有即受確認判決之法律上利益
    者，不得提起，民事訴訟法第247條第1項前段定有明文。所
    謂即受確認判決之法律上利益，係指法律關係之存否不明確
    ，原告主觀上認其在法律上之地位有不妥之狀態存在，且此
    種不妥之狀態能以確認判決將之除去者而言，最高法院27年
    度上字第316號判例可參。本件被告持如附表所示本票1紙（
    下稱系爭本票）向本院聲請本票裁定，經本院以110年度司
    票字第2182號裁定准予強制執行後，被告聲請對原告之財產
    為強制執行，經臺灣新北地方法院110年度司執字第58652號
    、臺灣桃園地方法院110年度司執助字第1999號清償票款執
    行事件執行在案，而原告否認系爭本票債權存在，顯然兩造
    就系爭本票債權存在與否已發生爭執，致原告在法律上之地
    位將有受侵害之危險，則原告提起本件確認之訴有確認利益
    ，合先敘明。
貳、實體方面：
一、原告主張：兩造在結婚前的交往階段中，適原告所購買預售
    屋需支付工程款，被告當時主動贈與原告新臺幣（下同）75
    萬元支付款項，後來兩造於民國107年7月9日登記結婚。豈
    料，被告於107年7月24日突然要求原告簽立系爭本票作為被
    告贈與75萬元之簽收證明，原告不願簽立本票，被告就限制
    原告之自由不讓離開，因當時原告已經懷有身孕無力反抗被
    告，也對法律不了解以為真的只是簽收證明才無奈簽立。該
    75萬元係被告之贈與，也非於107年7月24日交付，系爭本票
    之債權自始不存在。原告一再要求被告返還系爭本票，被告
    雖口頭同意，卻不斷拖延，直至107年11月12日被告向原告
    表示其早已撕毀系爭本票無法返還，原告便要求被告簽立「
    承諾書」（下稱系爭同意書）給原告作為保障，被告為讓原
    告相信其不會反口不承認系爭同意書的存在，還與系爭同意
    書合影，屬免除系爭本票債務、承諾系爭本票失效且不得行
    使本票權利之意思表示，亦可視為兩造已就系爭本票達成和
    解契約。詎被告嗣持系爭本票聲請本票裁定，並對原告之財
    產為強制執行，查封原告所有建物並扣押原告之存款，為此
    提起本件訴訟等語。並聲明：如主文第1、2、3項所示。
二、被告辯稱：系爭本票之原因為借款，原告陳稱遭誘騙詐欺簽
    發系爭本票，乃不實虛詞。被告否認原告所提系爭同意書之
    形式真正，退步言之，系爭同意書究竟指何時簽發之何內容
    之何紙本票失效，根本無從特定，且系爭同意書所載充其量
    僅謂某紙本票失效，並無同時為免除系爭本票原因借款債權
    之意思表示，此由兩造嗣於108年7月合意簽立之立約書再次
    明確確認兩造所存借款債權及還款條件自明。系爭本票實為
    兩造簽訂立約書時，原告所另再行簽發交付被告收執為清償
    立約書所指借款之擔保本票，根本與系爭同意書所指本票無
    涉。系爭本票之原因借款債權始終存在迄今，並無系爭本票
    債權已不存在之情事等語。並聲明：原告之訴駁回。
三、得心證之理由：
　　本件原告主張被告持有系爭本票1紙，對原告之本票債權不
    存在，被告以上揭情詞置辯，茲論述如下：
  ㈠按民事法院對於訴訟事件之紛爭事實，為求發現真實並促進
    訴訟，應依舉證責任分配之原則，命負舉證責任之一方，就
    其主張或抗辯之事實提出證據，再本於調查證據之結果，斟
    酌全辯論意旨，以判斷事實之真偽。而關於舉證責任之分配
    原則，民事訴訟法第277條規定：「當事人主張有利之事實
    者，就其事實有舉證責任。但法律別有規定，或依其他情形
    顯失公平者，不在此限。」乃具有高度抽象性之概括條款，
    於適用在具體個案中，必須針對各別不同之類型，參酌判例
    及學說予以具體化，以期舉證責任分配之結果，得以符合上
    開規定及達到公平之目的。在原告請求確認債權不存在之訴
    ，如被告主張其債權存在時，固應由被告就債權存在之事實
    負舉證責任；惟原告請求確認之債權，倘係票據債權時，由
    於票據具有無因性（抽象性或無色性）之特質，票據行為一
    經成立後，即與其基礎之原因關係各自獨立，而完全不沾染
    原因關係之色彩。票據權利之行使不以其原因關係存在為前
    提，原因關係不存在或無效，並不影響票據行為之效力，執
    票人仍得依票據文義行使權利。因此，於票據債務人請求確
    認票據債權不存在時，執票人僅須就該票據之真實，即票據
    是否為發票人作成之事實，負證明之責，至於執票人對於該
    票據作成之原因為何，則無庸證明。如票據債務人依票據法
    第13條規定主張其與執票人間有抗辯事由存在時，原則上仍
    應由票據債務人負舉證責任，以貫徹票據無因性之本質，與
    維護票據之流通性（最高法院48年台上字第101號、49年台
    上字第334號、50年台上字第1659號、64年台上字第1540號
    判例，及最高法院102年度台上字第466號判決參照）。又票
    據乃文義證券及無因證券，票據上之權利義務，悉依票上所
    載文義定之，與其基礎之原因關係各自獨立，票據上權利之
    行使，不以其原因關係存在為前提，執票人行使票據上權利
    時，就其基礎之原因關係確係有效存在，不負舉證責任。若
    票據債務人以自己與執票人間所存抗辯之事由，對抗執票人
    ，依票據法第13條規定觀之，固非法所不許，惟仍應先由票
    據債務人就該抗辯事由負舉證之責任。必待為票據基礎之原
    因關係確立後，法院就此項原因關係進行實體審理時，當事
    人於該原因關係是否有效成立或已否消滅等事項有所爭執，
    始適用各該法律關係之舉證責任分配原則（最高法院97年度
    台簡抗字第18號民事裁定參照）。再按執行名義無確定判決
    同一之效力者，於執行名義成立前，如有債權不成立或消滅
    或妨礙債權人請求之事由發生，債務人亦得於強制執行程序
    終結前提起異議之訴，強制執行法第14條第2項定有明文。
    所謂消滅債權人請求之事由，係指足以使執行名義之請求權
    及執行力消滅之原因事實，如清償、提存、抵銷、免除、混
    合、債權之讓與、債務之承擔、解除條件之成就、和解契約
    之成立等，始足當之。所謂妨礙債權人請求權之事由，係指
    可使執行名義所載請求之全部或一部暫難行使之事由，如因
    債權人之允許而得延期清償等。
  ㈡查系爭本票係由原告所作成並直接交付被告之事實，為兩造
    所不爭執，堪信為真實，則本於票據之文義性及無因性，執
    票人即被告得依票據文義行使其權利，而無須就關於給付原
    因之事實負舉證責任。
　㈢次查，原告主張：被告於107年間贈與原告75萬元支付預售屋
    款項，嗣於107年7月24日限制原告自由，要求原告簽立系爭
    本票作為贈與75萬元之簽收證明之事實，但被告否認贈與75
    萬元及誘騙詐欺原告簽發系爭本票，原告又未舉證證明兩造
    於107年間有贈與75萬元之合意，復未舉證證明被告有詐欺
    或脅迫原告簽發系爭本票之情形，原告此部分之主張，尚非
    足取。惟查，被告主張：系爭本票為兩造簽訂立約書時，原
    告所簽發交付被告收執為清償立約書所指借款之擔保本票之
    事實，為原告所否認，且就被告提出之立約書觀之（見本院
    卷第137頁），兩造簽署立約書之日期係108年7月4日，而系
    爭本票之發票日係107年7月24日、到期日係107年8月30日，
    兩者相距約1年之久，又遍觀立約書之內容完全無「借貸」
    或「借」、「本票」或「票據」之文字，是被告主張：系爭
    本票為兩造簽訂立約書時，原告所簽發交付被告收執為清償
    立約書所指借款之擔保本票云云，亦非可取。
　㈣再查，原告主張：被告於107年11月12日向原告表示其已撕毀
    系爭本票無法返還，被告簽立系爭同意書，同意系爭本票失
    效不得行使本票權利，並與系爭同意書合影之事實，業據其
    提出系爭同意書、被告與系爭同意書合影之照片為證（見本
    院卷第107頁、第109頁），被告雖否認系爭同意書之形式真
    正，但被告對於照片上與系爭同意書合影之人確實係被告本
    人乙節不爭執（見本院卷第130頁），被告固稱其於拍照時
    可能是喝醉了意識不清云云，然被告就此未能舉證證明以實
    其說，且觀諸該照片上雙手持系爭同意書置於胸前合影之原
    告面帶微笑、意識清楚（見本院卷第109頁），且經本院核
    對系爭同意書上「陳正修」之簽名（見本院卷第107、109頁
    ），與被告提出之立約書上「陳正修」之簽名（見本院卷第
    137頁），筆勢、運轉方式、組織方式均相符，堪認系爭同
    意書上之「陳正修」筆跡，確實係被告親筆之簽名，被告既
    已於107年11月12日書立系爭同意書記載「本人同意曾安綺
    簽發之新台幣柒拾伍萬元借支之購屋款本票失效」等語，並
    與系爭同意書合影（見本院卷第107、109頁），足見被告已
    於107年11月12日免除原告票面金額75萬元之系爭本票票據
    債務。被告雖另辯稱：系爭同意書究竟指何時簽發之何內容
    之何紙本票失效，根本無從特定云云，但被告並未主張及舉
    證證明原告曾於何時曾簽發系爭本票以外之何本票予被告，
    難認原告曾簽發其餘面額75萬元之本票予被告，被告此部分
    所辯，無足憑取，堪認被告以系爭同意書係同意系爭本票失
    效，則被告持有原告簽發之系爭本票，對原告之本票債權，
    於107年11月12日即已不存在。是原告請求確認被告持有系
    爭本票對原告之本票債權不存在，並請求被告不得以本院11
    0年度司票字第2182號民事裁定、確定證明書對原告強制執
    行，暨提起債務人異議之訴，請求將系爭執行程序撤銷，應
    屬有據。
四、從而，原告訴請確認被告持有原告所簽發如附表所示之本票
    1紙，對原告之本票債權不存在，及請求被告不得以本院110
    年度司票字第2182號民事裁定、確定證明書聲請對原告強制
    執行，暨請求將臺灣新北地方法院110年度司執字第58652號
    、臺灣桃園地方法院110年度司執助字第1999號清償票款強
    制執行事件之強制執行程序撤銷，均為有理由，應予准許。
五、本件為判決之基礎已臻明確，兩造其餘主張、陳述並所提證
    據，經審酌後，認均與本件之結論無礙，爰不再一一論述，
    附此敘明。
六、結論：本件原告之訴為有理由，依民事訴訟法第78條，判決
    如主文。
七、本件訴訟費用額，依後附計算書確定如主文第4項所示金額
    。
中　　華　　民　　國　　111 　年　　3 　　月　　24　　日
                  臺灣臺北地方法院臺北簡易庭
                                法      官　羅富美
計　　算　　書：
項　　　　目             金　額（新臺幣）　　備　　註
第一審裁判費   　 　　   8,150元
合　　　　計　　　       8,150元

以上判決正本係照原本作成。
如不服本判決，應於判決送達後20日內向本庭（臺北市重慶南路
1段126巷1號）提出上訴狀（須按他造當事人之人數附繕本）。
中　　華　　民　　國　　111 　年　　3 　　月　　24　　日
                    　          書  記  官　陳鳳瀴
　　　　　　　　　　　　　　　　
附表：      編號  發  票  日  票面金額（新臺幣） 到  期  日 發票人  票據號碼 1 107年7月24日 75萬元 107年8月30日 曾安綺 CH0000000